【裁判字號】    95,台上,5307
【裁判日期】    950927
【裁判案由】    違反貪污治罪條例
【裁判全文】
最高法院刑事判決            九十五年度台上字第五三０七號
上   訴   人  台灣高等法院台中分院檢察署檢察官
上訴人即被告  甲○○
              己○○
共        同
選 任辯護 人  徐文宗律師
上訴人即被告  乙○○
選 任辯護 人  林根煌律師
上訴人即被告  丙○○
選 任辯護 人  林春榮律師
上訴人即被告  丁○○
選 任辯護 人  壬○○
上訴人即被告  戊○○
              辛○○
被        告  庚○○
選 任辯護 人  杜立兆律師
上列上訴人等因被告等違反貪污治罪條例案件，不服台灣高等法
院台中分院中華民國九十四年十月二十七日第二審更審判決（九
十四年度重上更(四)字第三九號，起訴案號：台灣台中地方法院檢
察署八十三年度偵字第四、一五九八、一六五四、九四四四、一
○三○一、一○四三○號），提起上訴，本院判決如下：
    主  文
原判決撤銷，發回台灣高等法院台中分院。
    理  由
本件原判決撤銷第一審關於乙○○、丙○○、戊○○、己○○、
庚○○部分及甲○○、丁○○、辛○○被訴圖利部分之科刑判決
，改判均論處甲○○、乙○○、丙○○、丁○○、辛○○、戊○
○、己○○連續依據法令從事公務之人員，對於監督之事務直接
圖利罪刑，及諭知庚○○無罪，固非無見。
惟查：一、刑法第二條第一項，係規範行為後法律有變更時，所
生新舊法律比較適用之準據法，而基於罪刑法定主義及法律不溯
及既往原則，必犯罪之行為事實，於行為時法、裁判時法（包括
中間法）均與處罰規定之犯罪構成要件該當，始有依刑法第二條
第一項就行為時法、裁判時法（包括中間法）為比較，以定適用
其中有利於行為人法律之餘地。是以就新舊法律為比較時，倘新
舊法律規定之構成要件非盡相同時，自須就被訴之同一行為事實
，如何係分別合於新舊法律相當罪名之處罰成立要件，予以翔實
記載認定，始足為適用法律之依據。原判決以被告甲○○、乙○
○、丙○○、丁○○、辛○○、戊○○、己○○均為國民學校校
長，依國民教育法第九條第一項規定，負有綜理學校校務之責，
均屬依據法令從事公務之人員，對於各該校員生消費合作社經辦
之學生午餐便當事務及校內老師兼辦之學生午餐便當事務均負有
指導監督之責，竟對此監督之事務直接收受不法之利益，而圖利
自己，所為均犯民國八十五年十月二十三日修正前貪污治罪條例
第六條第一項第四款對於監督之事務直接圖利罪，其等行為後，
貪污治罪條例第六條之罪先後於八十五年十月二十三日、九十年
十一月七日經修正公布，修正後法定刑較重，以八十五年十月二
十三日修正前貪污治罪條例對各該被告等較為有利，依刑法第二
條第一項但書之規定應適用八十五年十月二十三日修正前之貪污
治罪條例處斷等情。然九十年十一月七日修正公布之貪污治罪條
例第六條第一項之罪，係以「對於主管或監督之事務，明知違背
法令，直接或間接圖自己或其他私人不法利益因而獲得利益者」
為成立要件，此與修正前規定「對於主管或監督之事務，直接或
間接圖利者」相較，前者增列「明知違背法令」，二者構成要件
並非盡相同；原判決對於各該被告等係如何「明知違背法令」，
及違背何項「法令」？未翔實記載認定，即逕為新舊法律之比較
，自難認允洽。二、本案前經原審八十六年度上更(一)字第一號判
決後，檢察官收受原審判決正本之送達，不服判決而對甲○○、
乙○○、丙○○、丁○○、辛○○、戊○○、己○○、庚○○及
丁秀雄、林俊彥均提起第三審上訴，辛○○等受有罪判決之被告
，亦對各自部分聲明上訴，而經本院以八十七年度台上字第三０
一四號判決將原判決全部撤銷，發回原審更為審理，另駁回辛○
○部分之逾期上訴各在案。原審就共同被告丁秀雄、林俊彥部分
（經原審更一審判決無罪），以檢察官之上訴逾期為由，而裁定
駁回其對該部分之上訴；惟檢察官之上訴果已逾期，其對包括辛
○○、丁秀雄、林俊彥等在內之十一名同案被告，既係以同一聲
明上訴書同時、一併提起上訴，自無僅對丁秀雄、林俊彥部分為
上訴逾期，而對辛○○部分為合法上訴之理；辛○○自己上訴部
分，又因逾期為由前經本院駁回上訴確定，則該部分即告全案確
定，無從再作實體判決。原審仍對辛○○為有罪之實體判決，與
丁秀雄、林俊彥部分為不同之處理，且未敘明其理由，自難認適
法，併嫌理由不備。三、證人蔡品洋證述其交付學校便當回扣款
予庚○○之經過，供稱「每學期（新台幣，下同）五萬元，三月
初學期剛開始時某日晚上拿到庚○○校長家中，他家在豐原市一
巷子中，他住一、二樓之房子，當時一樓好像有擺販賣飲食之器
具，他住二樓，但卻到一樓與我談，我請他多關照幫忙，他一開
始推辭，後來還是收下那五萬元現金」，雖蔡品洋所供樓層與該
址庚○○住處房屋係四層透天厝之情形不盡相符，但證人即豐原
市中興里里長林必完於第一審亦證述：庚○○所住之四層樓透天
房屋，很早以前是他太太與別人經營賣小吃（十多年前，約七十
年左右），至他娶媳婦後即沒有經營了等語，其中提到「很早以
前是他太太與別人經營賣小吃」，與蔡品洋上述所見「一樓好像
有擺販賣飲食之器具」，似不謀而合。又蔡品洋於原審陳稱：「
富春國小部分，帳冊上沒有寫到福利金多少，實收多少，只有寫
虛收三十五元，因為是事先給校長庚○○，等做到生意才換算，
不是在學期結束後才給，如果是學期結束會有一個正確的數字出
來，不可能在辦好之後才給人家好處，所以都在辦好之前給」云
云（見原審更(二)卷四第八七頁），對於扣押之松青便當工廠八十
二年三月份傳票扣案帳冊內，何以並無證人蔡品洋致送五萬元現
金給被告庚○○之記載，已作解釋。蔡品洋對庚○○不利之指證
，是否仍無可憑信，即非無詳求之餘地。原審未遑審酌上述事證
，並就蔡品洋所供交付所謂回扣款予庚○○之時間，其住處一樓
是否仍有擺放販賣飲食之器具，傳喚證人林必完到庭查明，並調
取松青便當工廠八十二年三月前一、二月份傳票，以查其是否記
載蔡品洋交付之五萬元款項，即遽以蔡品洋證詞有瑕疵而為該被
告有利之認定，自嫌調查職責未盡。以上或為上訴意旨所指摘，
或為本院得依職權調查之事項，應認原判決仍有撤銷發回更審之
原因。原判決關於不另諭知被告甲○○等人無罪部分，既經檢察
官起訴書指明與前開論罪部分有裁判上一罪關係，依審判不可分
原則，應一併撤銷發回，附予說明。
據上論結，應依刑事訴訟法第三百九十七條、第四百零一條，判
決如主文。
中    華    民    國  九十五  年    九    月  二十七  日
                      最高法院刑事第七庭
                          審判長法官  孫  增  同
                                法官  吳  昆  仁
                                法官  趙  文  淵
                                法官  吳      燦
                                法官  呂  丹  玉
      本件正本證明與原本無異
                                      書  記  官
中    華    民    國  九十五  年    十    月    二    日
                                                      Ｅ


司法院資訊處製作；財團法人民間司法改革基金會備份。
